【裁判字號】    98,易,407
【裁判日期】    980630
【裁判案由】    背信
【裁判全文】
臺灣臺中地方法院刑事判決               98年度易字第407號
公  訴  人  臺灣臺中地方法院檢察署檢察官
被      告  癸○○
選任辯護人  楊俊彥律師
上列被告因背信等案件，經檢察官提起公訴（97年度偵續字第44
7號），本院判決如下：
    主    文
癸○○行使從事業務之人，明知為不實之事項，而登載於其業務
上作成之文書，足以生損害於公眾及他人，處有期徒刑肆月，如
易科罰金，以新臺幣壹仟元折算壹日；又明知為不實之事項，而
使公務員登載於職務上所掌之公文書，足以生損害於公眾及他人
，處有期徒刑肆月，如易科罰金，以新臺幣壹仟元折算壹日。應
執行有期徒刑陸月，如易科罰金，以新臺幣壹仟元折算壹日。
被訴背信部分無罪。
    犯罪事實
一、癸○○於民國96年3 、4 月間，預計以新台幣（下同）5,50
    0 萬元為資本，在振馨興業有限公司（以下簡稱振馨公司）
    向臺糖公司承租坐落臺中巿西屯區○○段470之1地號土地上
    （起訴書誤載為振馨公司所有），設立臺中馬術潛能休閒有
    限公司（以下簡稱臺中馬術潛能休閒公司），以經營馬場業
    務，癸○○以提供經營馬場所需之馬匹、技術作價1,400 萬
    元，另振馨公司出資之1,400 萬元，則以提供上揭土地供馬
    場經營作價，至於其餘2,700 萬元，癸○○則印製馬場招募
    說明書，委由不知情之辛○○對外召募30名股東入股，適有
    己○○、子○○（起訴書誤載為鍾榮宏）、甲○○經辛○○
    介紹及參閱癸○○印製之馬場召募說明書後，認為出資90萬
    元入股臺中馬術潛能休閒公司，將來臺中馬術潛能休閒公司
    設立後，非但可享有公司1.64 %之股利（起訴書誤載為股份
    ），每年尚可享有使用馬場之權利，遂分別簽立臺中馬術潛
    能休閒公司會員申請表（起訴書誤載為股東入股申請書），
    己○○、子○○、甲○○並依約先後於96年4月30日、96年5
    月22日、96年6 月20日，分別匯款90萬元至癸○○所指定其
    以臺中馬術潛能休閒有限公司籌備處之名，在台中銀行所設
    立之帳戶（帳號為：000-00-0000000號）。是癸○○明知臺
    中馬術潛能休閒公司實收資本已達270 萬元，但竟基於業務
    登載不實及使公務員登載不實文書之犯意，於96年7月3日由
    癸○○口述辛○○與癸○○之持股比例，利用不知情之丙○○製作股東持股數與事實不符之股東名單後，再由丙○○以
    其業務上所製作載有臺中馬術潛能休閒公司資本額為50萬元
    ，係分別由癸○○出資2 萬5,000元、辛○○出資47萬5,000
    元（起訴書誤載為癸○○出資47萬5,000元、辛○○出資2萬
    5,000元 ）等不實事項之股東出資表，向經濟部中部辦公室
    行使，由癸○○擔任負責人，申請設立臺中馬術潛能休閒有
    限公司，而使經濟部中部辦公室之承辦人員，將此不實之事
    項登載於其職務上所掌之公文書內，並准許設立登記，致生
    損害於己○○、子○○、甲○○及經濟部中部辦公室對公司
    資本管理之正確性。嗣經己○○、子○○、甲○○向經濟部
    中部辦公司查詢臺中馬術潛能休閒公司登記狀況，始悉上情
    。
二、案經己○○、子○○、甲○○訴由臺灣臺中地方法院檢察署
    檢察官偵查起訴。
    理    由
甲、程序方面
    按被告以外之人（包括證人、鑑定人、告訴人、被害人及共
    同被告等）於審判外之陳述雖不符刑事訴訟法第159條之1至
    之4等4條之規定，而經當事人於審判程序同意作為證據，法
    院審酌該言詞陳述或書面陳述作成時之情況，認為適當者，
    亦得為證據；當事人、代理人或辯護人於法院調查證據時，
    知有刑事訴訟法第159條第1項不得為證據之情形，而未於言
    詞辯論終結前聲明異議者，視為有前項之同意，同法第 159
    條之5 定有明文。立法意旨在於傳聞證據未經當事人之反對
    詰問予以核實，原則上先予排除。惟若當事人已放棄反對詰
    問權，於審判程序中表明同意該等傳聞證據可作為證據；或
    於言詞辯論終結前未聲明異議，基於尊重當事人對傳聞證據
    之處分權，及證據資料愈豐富，愈有助於真實發見之理念，
    且強化言詞辯論主義，使訴訟程序得以順暢進行，上開傳聞
    證據亦均具有證據能力。本件告訴人己○○、甲○○於偵查
    中之指述；告訴人己○○於本院審理中之陳述；證人辛○○
    、乙○○、庚○○於偵查中之證述，對被告而言，其性質雖
    均屬傳聞證據，惟查無符合同法第159條之1至之4等前4條之
    情形，其等所為之上開偵訊筆錄內容，業經本院於審理時予
    以提示並告以要旨，且各經檢察官、選任辯護人及被告表示
    意見，當事人或辯護人已知上述筆錄乃傳聞證據，均未於言
    詞辯論終結前對該等筆錄內容聲明異議，依上開規定，其等
    於偵查中之證言已擬制同意其有證據能力，本院審酌上開筆
    錄作成時，較無人情施壓或干擾，亦無不當取供之情形，認
    為以之作為本案之證據亦屬適當，是其等於偵查中之證言自
    均具有證據能力。
乙、實體方面
壹、有罪部分
一、訊據被告癸○○固坦承起訴書所載關於臺中馬術潛能休閒有
    限公司籌備、出資、成立、股份轉讓等情，惟矢口否認有何
    業務登載不實及行使該業務登載不實文書之犯行，辯稱：因
    當時潛能馬術中心和振馨公司都是以設備或土地出資，而投
    資現金的股東會員不多，所以只登記資本額50萬元，且當初
    向告訴人等人收入股金時，公司僅是籌備處，錢都用在公司
    之籌備上。再辛○○乃振馨公司之董事，並非馬場約聘之總
    經理，且辛○○並未向伊支領薪水，不需依伊指示去執行。
    又告訴人等人所加入之股東會員，係振馨公司對外招募之消
    費性會員，係為用以補足振馨公司不足之200 萬出資額，並
    非意在使告訴人等人成為公司之股東，伊為公司登記有經過
    另一名股東辛○○之同意云云。
二、惟查：
（一）被告癸○○於上開時間擔任臺中馬術潛能休閒有限公司負
      責人，並以臺中馬術潛能休閒有限公司籌備處之名，在臺
      中銀行設立帳號為：000-00-0000000號之帳戶，而告訴人
      3 人因辛○○之招募，分別於96年4 月30日（己○○）、
      96年5月22日（子○○）、96年6月20日（甲○○）各匯款
      90 萬元至上開帳戶，是臺中馬術潛能休閒有限公司籌備
      處自告訴人3人處取得270萬元等情，為被告癸○○所不否
      認，並有玉山銀行匯款回條（己○○）、臺灣中小企業銀
      行取款憑條（甲○○）、臺中銀行向上分行帳號：000-
      00-0000000號，戶名：臺中馬術潛能休閒有限公司籌備處
      活期存款、活期儲蓄存款在卷可稽。而被告癸○○於96年
      7月3日（經濟部中部辦公室登記日），以其業務上所製作
      載有臺中馬術潛能休閒公司資本額為50萬元，係分別由癸○○出資2萬5,000元、辛○○出資47萬5, 000元之股東出
      資表，向經濟部中部辦公室行使，申請設立臺中馬術潛能
      休閒有限公司。嗣於96年9 月25日由被告癸○○、案外人
      賴良森、戊○○、辛○○共同簽署臺中馬術潛能休閒有限
      公司股東同意書，將上開公司轉讓由賴良森、戊○○承受
      ，並登記賴良森為負責人，且公司之資本總額為50萬元，
      亦有經濟部中部辦公室97年4月22日經中三字第097360520
      80號函及相關資料各1份（包括經濟部96年10 月5日經授
      中字第09632870760號函、有限公司變更登記表、臺中馬
      術潛能休閒有限公司變更登記表、臺中馬術潛能休閒有限
      公司章程、臺中馬術潛能休閒有限公司股東同意書）、臺
      中馬術潛能休閒有限公司設立登記表、臺中馬術潛能休閒
      有限公司公司登記資料查詢各1 份附卷可參。又被告癸○○代表潛能馬術中心與振馨公司間分別於96年2 月27日簽
      立委託經營協議書、96年3 月16日簽立振馨興業有限公司
      委託經營協議書、合作備忘錄、96年8 月25日簽立經營合
      作補充協議書，有上開協議書份及合作備忘錄在卷足憑。
      酌以證人辛○○於本院審理中結證稱：振馨公司與潛能馬
      術中心間之約定，需以委託經營協議書和合作備忘錄相互
      補充等語（見本院卷第64頁）；證人庚○○於本院審理中
      經隔離訊問亦結證稱：96年3 月16日所簽立之振馨公司委
      託經營協議書與96年2 月27日所簽立之委託經營協議書間
      乃補充關係，96年3 月16日所簽立之振馨公司委託經營協
      議書，並非用以取代96年2 月27日所簽立之委託經營協議
      書等語（見本院卷第65頁反面）；而證人辛○○於本院審
      理中另結證稱：臺中馬術潛能休閒中心DM中股東會員、金
      鑽會員之權益及相關制度乃癸○○擬定，並經由振馨公司
      同意後所印製等語；證人庚○○於本院審理中經隔離訊問
      亦結證稱：招募的DM係由癸○○定的等語（見本院卷第61
      頁反面、第66頁正面），其等所證互核相符，堪以採信，
      足認被告癸○○始終參與上開協議書之簽定，且臺中馬術
      潛能休閒中心DM確為被告所擬定。
（二）被告雖以辛○○非臺中馬術潛能休閒公司所聘請之總經理
      ，是辛○○所招募之股東會員即告訴人己○○、子○○、
      甲○○等3 人，並非由臺中馬術潛能休閒公司所招募云云
      置辯。惟證人辛○○於偵查中結證稱：伊是振馨公司派過
      去擔任馬場之總經理，振馨公司原本是要與癸○○一起興
      建馬場，伊是振馨公司的股東，振馨公司推派伊過去，負
      責協調馬場相關事宜，惟馬場之建造是由癸○○主導等語
      （見97年度偵字第7830號卷第50頁、97年度偵續字第44 7
      號卷第50、51頁）。被告於偵查中亦自承辛○○乃振馨公
      司指派來擔任馬場之總經理（見97年度偵字第7830號卷第
      49頁），且證人庚○○於本院審理中經隔離訊問亦結證稱
      ：伊乃振馨公司之負責人，當時係請辛○○過去馬場擔任
      總經理（見本院卷第65頁）。又振馨公司與潛能馬術中心
      於96年2月27日所簽立之委託經營協議書第1條約定：「..
      . 股東招募由甲乙（甲方乃振馨公司，乙方乃潛能馬術中
      心，以下均同）雙方均等負責，甲乙雙方共享新馬場管理
      權」，第5 條約定：「甲方指派辛○○先生為甲方法人代
      表與乙方共同管理新馬場，並以潛能馬場名義開立新帳戶
      ，供新馬場股東入款投資及新馬場營收入帳，此新帳戶與
      原潛能馬場無關... 」。而96年3月16日所簽立之振馨興
      業有限公司委託經營協議書第1條約定：「... 股東會員
      招募原則上由甲方負責，金鑽會員由乙方全權負責，甲乙
      雙方共享臺中馬術潛能休閒有限公司管理權」、第6條約
      定：「甲方指派辛○○先生為甲方法人代表與乙方共同管
      理臺中馬術潛能休閒有限公司，並以臺中馬術潛能休閒有
      限公司名義開立新帳戶，供臺中馬術潛能休閒有限公司股
      東入款投資及新馬場營收入帳，此新帳戶與原潛能馬場無
      關... 」、合作備忘錄第1條約定：「由乙方代表人癸○○擔任臺中馬術潛能休閒有限公司董事長，甲方代表辛○○擔任總經理，以癸○○、辛○○名義申請，雙方共同管
      理臺中馬術潛能休閒有限公司」，是辛○○確實為振馨公
      司指派之代表，而辛○○依雙方之上開約定，應與癸○○
      共同管理臺中馬術休閒公司，且振馨公司與潛能馬術中心
      對股東之招募應均等負責，有96年2月27日委託經營協議
      書、96年96年3 月16日振馨興業有限公司委託經營協議書
      、合作備忘錄各1份附卷可稽。此外，證人辛○○於偵查
      中結證稱：振馨公司與潛能馬術中心都有招募股東等語（
      見97年度偵續字第447號卷宗第51頁），且於本院審理中
      結證稱：臺中馬術潛能休閒公司之股東係由振馨公司與潛
      能馬術中心彼此招募，振馨公司有招募4位股東（乙○○
      、己○○、子○○、甲○○），被告癸○○有招募1位承
      包水電之人加入等語（見本院卷第58頁正、反面）；證人
      庚○○於本院審理中經隔離訊問亦結證稱：並非由振馨公
      司負責招募股東會員，而係每個人負責找幾位當股東，協
      議書係指甲乙雙方（指振馨公司及潛能馬術中心）都要負
      責招募等語（見本院卷第65頁反面、66頁正面）。足徵振
      馨公司及潛能馬術中心均需負責招募股東，且辛○○乃振
      馨公司指派而與癸○○共同經營臺中馬術潛能休閒公司之
      代表，故辛○○自有權代表臺中馬術潛能休閒公司招募股
      東會員，是被告上開抗辯自不足採。
（三）被告另辯稱：告訴人等人所加入之股東會員，乃振馨公司
      對外招募之消費性會員，係為用以補足振馨公司不足之20
      0 萬出資額，並非意在使告訴人等人成為公司之股東云云
      。惟由被告所提出之臺中馬術潛能休閒中心DM可知股東會
      員與金鑽會員乃獨立於一般會員、VIP 會員、金卡會員、
      白金卡會員、尊爵卡會員、尊榮卡會員之外，且股東會員
      與金鑽會員之權益，因其是否享有股東會員1.64% 之股利
      而有所不同，有臺中馬術潛能休閒中心DM乙份在卷可考。
      證人辛○○於本院審理中結證稱：96年3 月16日所簽立之
      合作備忘錄第10條係約定振馨公司於找到4 位股東後，振
      馨公司之出資額訂為1400萬元，是該4 位股東的出資部分
      ，並不包含在振馨公司出資之1400萬元中等語（見本院卷
      第58頁反面、第61頁正、反面）；證人庚○○於本院審理
      中經隔離訊問亦結證稱：「（依照合作備忘錄第10條土地
      開發成本及公園建設經甲乙雙方認定為1200萬，因此振馨
      公司需先招募股東會員4名，是否即指振馨公司要招募4名
      股東會員，來補足振馨公司不足之200萬投資款？）是。
      當初的決議說我們甲乙雙方都要招募會員，我們後來有招
      募到會員，所以也不用依合作備忘錄的約定墊付股東會員
      的會費（後改稱：每個人都要招募會員，當初我們有投資
      這麼多去建設，沒有不足要補出資200萬元之事）。」、
      「（96年3 月16日簽訂協議書、備忘錄後，振馨公司出資
      額為多少？）第2 份，我們作價1400萬元。」、「振馨公
      司所介紹加入之4 名股東，該等股東分別投資90萬元，該
      等股東投資部分是否包括在振馨公司出資金額1400萬部分
      ？）不包括。」（見本院卷第66頁反面、第67頁反面、第
      68頁正面）。是由上開證人之證述可知，告訴人3 人乃經
      由振馨公司招募，而振馨公司亦因符合96年3 月16日所簽
      立之合作備忘錄第10條之約定，得以土地開發成本及公園
      建設做價1400萬元，至於告訴人3 人所投資之部分，並不
      包括在振馨公司出資之1400萬元。且由96年3 月16日所簽
      立之合作備忘錄第10條約定：「依本合作備忘錄第3 條之
      原則，乙方已投資為1400萬元，甲方土地成本48個月、土
      地開發成本及公園建設，經甲乙雙方認定為1200萬元，故
      乙方已超出原投資金額200 萬元，因此，甲方需先招募股
      東會員4名，始可認定委託經營協議書第3條之精神，招募
      獎金原則上依委託經營協議書第9 條認定之」、第11條約
      定：「甲乙雙方同意以上合作協議書內容，甲方責任制之
      4名股東會員入股時間為96年4月15日前完成2位，4月底前
      完成2位，若未完成前需先墊付每位股東會員新臺幣78 萬
      元整」可知，甲方即振馨公司於招募4 名股東會員後，甲
      乙雙方（即振馨公司及潛能馬術中心）依96年3 月16日振
      馨公司委託經營協議書第3 條之約定，雙方股本均認定為
      1400萬元整，且振馨公司若招募到股東會員，亦可依96年
      3月16日振馨興業有限公司委託經營協議書第9條之約定，
      領取招募獎金。而證人辛○○於本院審理中亦結證稱：伊
      招募告訴人3 人有領取招募獎金，伊後來將招募獎金退給
      己○○，請己○○轉交給其他2 人等語（見本院卷第62頁
      正面），故若上開合作備忘錄第10條、第11條係約定將告
      訴人3 人所為之出資算入振馨公司之出資額中，何以辛○○仍得以上開振馨公司委託經營協議書第9 條之約定領取
      招募獎金？且依上開合作備忘錄第11條約定，若振馨公司
      未依該條約訂於期限內招募4 名股東會員，需墊付每位股
      東78萬元整，則若振馨公司未依約定於期限內招募4名股
      東，依上開約定需墊付312萬元（78萬元×4名股東＝312
      萬元），亦遠超過振馨公司所不足之200萬元，是被告上
      開辯解並非無疑。
（四）被告癸○○復辯稱：告訴人等人所加入之股東會員，係振
      馨公司對外招募之消費性會員，伊從未說要將告訴人3 人
      列為股東，而辛○○承諾會將告訴人3 人列為股東，乃其
      欲誘引告訴人3 人加入股東會員以補足振馨公司出資差額
      200萬元所為之個人承諾。又告訴人3人若係獨立於振馨公
      司以外之股東，則振馨公司將臺中馬術潛能休閒公司之股
      份轉讓與第三人，即與告訴人3人無涉，何以需於96年8月
      25日之營業合作補充協議書第4條明文保障告訴人3人之股
      東權益云云。惟告訴人己○○及甲○○於偵查中均指述：
      辛○○曾告知於公司改組後會將告訴人3 人列為股東並登
      記到股東名冊中，且辛○○於96年6、7月間曾電話通知公
      司決定將告訴人3人之股份由1.64 %提高為3 %並登記到股
      東名冊內等語（見97年度偵字第7830號卷第26、27頁）。
      證人辛○○於偵查中及審判中結證稱：伊當時招募告訴人
      3人之條件為1股90萬元，以後可以登記為馬場股東，當時
      係癸○○、庚○○、壬○○及伊開會時決議入股可以當股
      東，然因癸○○表示股東係先後加入，如要分別列入股東
      名簿很麻煩，所以要等到公司成立後，再一併用變更登記
      之方式將股東列入股東名簿中，且因為告訴人的錢都是匯
      入公司之帳戶，看的出來係由何人將錢匯入公司，故伊有
      跟告訴人3人說公司籌組完成後會將告訴人3人列為出名股
      東。又乙○○、己○○、壬○○、子○○及甲○○等5 人
      乃振馨公司所找的，然振馨公司因被告癸○○與戊○○之
      合作條件致無法再參與馬場之經營，故振馨公司沒有把握
      是否能保障上開5 人原先加入馬場所能享有之權利，故特
      別於96年8月25日所簽立之營業合作補充協議書第4條明文
      約定保障上開5 人入會時所享有之股東權益等語（見97年
      度偵字第7830號卷第51頁、97年度偵續字第447 號卷第51
      頁、本院卷第59頁反面、第60頁正面、第62頁正、反面）
      ；證人庚○○於本院審理中經隔離訊問亦結證稱：於第 1
      波合作經營時（即96年2 月簽完委託經營協議書時）伊與
      辛○○、癸○○等3、4位在馬場有決議要讓股東會員列為
      公司股東，然未做成會議紀錄。又因上開股東會員乃振馨
      公司招募來的，故振馨公司要去保障這些股東會員之權益
      ，故於96年8 月25日討論到振馨公司退出，但原有新招募
      之股東要列到股東名冊中並享有股東權益等語（見本院卷
      第66頁正面、第67頁正面、第68頁反面）；證人乙○○於
      本院審理中經隔離訊問亦結證稱：庚○○、癸○○及辛○○均確實有告訴伊參加股東會員即可列名為馬術公司之股
      東，且伊有看到臺中馬術潛能休閒中心會員申請表之股東
      會員權利，又因伊是創始股東，故1 股係80萬元，伊認為
      股東會員顧名思義就是公司股東，是以，伊有要求要按照
      規矩將伊列入股東名冊中，而馬術公司雖有開過股東會議
      且伊亦有參加，但股東會議主要係以馬場裡的會議室作為
      召開股東會之地點，且該股東會議多不成體統等語（見本
      院卷第69頁反面、第70頁正、反面），經核證人3 人所為
      之證述大致相符，且告訴人己○○、子○○、甲○○係分
      別於96年4月30日、96年5月22日、96年6 月20日匯款90萬
      元至臺中馬術潛能休閒有限公司籌備處之上開帳號內，有
      臺中銀行向上分行帳號：000-00-0000000號，戶名：臺中
      馬術潛能休閒有限公司籌備處活期存款、活期儲蓄存款在
      卷可憑，是辛○○自無於96年6、7月間以將告訴人3 人之
      股份由1.64 %提高為3%之方式誘使告訴人3 人加入股東會
      員之必要，又因乙○○、己○○、壬○○、子○○及甲○○等5 人乃振馨公司所招募之股東，且臺中馬術潛能休閒
      有限公司設立登記表僅登記癸○○為董事、辛○○為股東
      （其中癸○○之出資額為2萬5,000元，辛○○之出資額為
      47 萬5,000元），而上開5 人均未出名為股東，是振馨公
      司基於契約責任，為具體保障上開5 人之權益，自有明文
      保障上開5人股東權益之必要，故被告所為告訴人3人僅屬
      消費性會員之辯解，核與證人之證述不符，且與常情有違
      ，委不足採。
（五）被告癸○○再辯稱：依照96年2 月27日所簽立之委託經營
      協議書第7 條，僅甲乙雙方是創始股東，享有馬場之管理
      績效及經營績效分配權，甲乙雙方各可分經營績效之 25%
      ，另50%給所有股東會員分配之，故30名（股東）的50%約
      1.66 %（50÷30＝約1.66，以下無條件捨去），然後再扣
      除臺中馬術潛能休閒中心會員申請表股東會員權益第1 條
      （享受每日2 節，每節50分鐘之騎乘權利）所造成之馬匹
      耗損率、第4條（2名馬術教學保證班）及第10條（前8 年
      公司至少每年核發價值5萬元的會員卡）3種權利（該3 種
      權利耗損率每年約產生0.02%），扣除後即為1.64%（1.66
      %－0.02%＝1.64%）云云。然關於股利1.64%如何計算，業
      據證人辛○○於偵查及本院審理中結證稱：伊依據96年 3
      月16日之合作備忘錄第10條已有2800萬之資本額，再加上
      30名股東會員投資的錢2700萬元（30名×90萬元＝2700萬
      元），故公司資本額共有5500萬元（2800萬元＋2700萬元
      ＝5500萬元）。而股東會員約定享有之1.64% 股利乃一個
      股東享有股本90萬元除以股本5500萬元（即股本2800萬元
      加上2700萬元）約等於1.64%【90÷ (2800＋2700）＝約
      1.64，以下四捨五入】等語（見97年度偵字第7830號卷第
      51頁、97年度偵續字第447 號卷第51頁、本院卷第59頁正
      面）；再參酌96年3月16日振馨公司委託經營協議書第3條
      約定：「甲乙雙方協議，甲方在... 當為股本新臺幣1400
      萬整及乙方以... 當為股本新臺幣1400萬整，合計出資新
      臺幣2800萬整，共同投資新馬場... 」，及臺中馬術潛能
      休閒中心會員申請表中股東會員權益說明第10條約定股東
      會員享有股東會員1.64% 之股利（股東會員限額30名，且
      每名90萬元），是臺中馬術潛能休閒有限公司之資本總額
      應為5500萬元【2800萬元＋（30名×90萬）＝5500萬元】
      ，有96年3 月16日振馨公司委託經營協議書、臺中馬術潛
      能休閒中心會員申請表附卷可稽。而被告癸○○於偵查中
      亦自承伊跟辛○○討論資本要5500萬元等語（見97年度偵
      字第7830號卷第27頁），且被告癸○○亦無法舉證何以臺
      中馬術潛能休閒中心會員申請表股東會員權益第1條、第4
      條及第10條之3種權利會產生每年約0.02%耗損率，是被告
      上開辯解並無具體佐證，實乃臨訟杜撰之詞，顯無足採。
（六）綜上所述，被告癸○○辯稱告訴人等人所加入之股東會員
      ，係振馨公司對外招募之消費性會員，係為用以補足振馨
      公司不足之200 萬出資額，並非意在使告訴人等人成為公
      司之股東云云，並非可採。堪認告訴人等3 人填寫會員申
      請表，並在申請股東會員欄勾選，且各投資90萬元，其目
      的除成為臺中馬術潛能休閒公司會員外，更為了成為公司
      之股東無疑。
三、是告訴人等3 人既為臺中馬術潛能休閒公司之股東，並已分
    別於96年4 月30日、96年5 月22日、96年6 月20日各匯款90
    萬元至臺中馬術潛能休閒有限公司籌備處之上開帳號內，有
    臺中銀行向上分行帳號：000-00-0000000號，戶名：臺中馬
    術潛能休閒有限公司籌備處活期存款、活期儲蓄存款在卷可
    憑。是以，臺中馬術潛能休閒公司之股本至少有270 萬元。
    又證人辛○○於偵查及本院審理中結證稱：臺中馬術休閒有
    限公司係由癸○○去辦理登記的，關於資本總額只登記50萬
    元乙事伊曾質疑過，但癸○○說公司剩下的錢不多了，先用
    這樣的錢登記，將來再變更，所有登記都是癸○○登記的，
    伊是登記完成後才知道，癸○○說因為振馨公司找的股東比
    較多，所以登記的股份較多等語（見97年度偵字第7830號卷
    宗第51頁、本院卷第59頁反面、60頁正面、第64頁正面），
    且被告亦自承係因為伊跟振馨公司都是以土地或設備出資，
    投資現金的股東會員不多，所以只登記50萬之資本總額（見
    97年度偵字第7830號卷宗第52頁）；證人丙○○於本院審理
    中經隔離訊問亦證稱：伊於96年7 間曾受癸○○委任代辦臺
    中馬術潛能休閒有限公司登記事項，而設立同意書需由股東
    本人親自簽名，經濟部有股東同意書之版本，其內容為茲同
    意設立臺中馬術潛能休閒有限公司，選任癸○○為董事等，
    然同意書內容不會記載出資比例，且參加公司設立的股東僅
    能在網站上面查詢及公司辦理登記完畢後從公司設立事項登
    記卡之相關資料看到出資之記載，而一切以委託人跟伊說的
    出資比例作為登記之股權等語（見本院卷第72頁反面至73頁
    反面）。綜合上開供詞與證述，堪認臺中馬術潛能休閒公司
    之設立登記乃由被告全權處理，且係由被告決定登記資本總
    額為50萬元，辛○○則係於被告完成設立登記後始發現被告
    僅登記50萬元之資本總額。又被告乃臺中馬術潛能休閒公司
    之負責人，乃從事業務之人，明知臺中馬術潛能休閒公司實
    收資本已達270萬元，但竟基於不法之犯意，而於96年7月 3
    日（經濟部中部辦公室登記日），利用不知情之丙○○申請
    設立臺中馬術潛能休閒公司時，以其業務上所製作載有臺中
    馬術潛能休閒公司資本額為50萬元，係分別由癸○○出資2
    萬5,000元、辛○○出資47萬5,000元等不實事項之股東出資
    表，向經濟部中部辦公室行使，由癸○○擔任負責人，而申
    請設立臺中馬術潛能休閒有限公司，致生損害於己○○、子
    ○○、甲○○及經濟部中部辦公室對公司資本管理之正確性
    ，是被告辯稱伊申請公司登記內容係經由另一股東辛○○之
    同意簽名，自無業務登載不實事項進而據以行使及使公務員
    登載不實可言云云，均不足採信，被告犯行洵堪認定。
四、修正前公司法第7 條規定，公司之設立、變更或解散之登記
    或其他處理事項，由中央主管機關或委託地方主管機關審核
    之。該條文於90年11月12日修正為「公司申請設立、變更登
    記之資本額，應先經會計師查核簽證；其辦法，由中央主管
    機關定之。」並於91年3月6日訂定「公司申請登記資本額查
    核辦法」，於第2 條規定「公司申請設立登記或合併、分割
    、增減實收資本額等變更登記，除依證券交易法第28條之 2
    規定辦理庫藏股減資外，應檢送設立、合併、分割、增減實
    收資本額基準日經會計師查核簽證之資產負債表，……。」
    及於同辦法第8條第2項、第9條第2項分別規定「會計師對應
    行查核事項，應備具工作底稿，主管機關得隨時調閱之。」
    「會計師查核公司之資本額，如發現有虛偽情事者，應拒絕
    簽證。」另修正前公司法第412條第2項關於「主管機關對於
    前項之申請，應派員檢查，並得通知公司限期申復。」及修
    正前公司法第419條第2項關於「前項第四款、第五款所列事
    項，如有冒濫或虛偽者，主管機關應通知公司限期申復，經
    派員檢查後得裁減或責令補足。」等規定，均於90年11月12
    日修正時，予以刪除；並將第9條第4項修正為「公司之設立
    或其他登記事項有偽造、變造文書，經裁判確定後，由檢察
    機關通知中央主管機關撤銷或廢止其登記。」依修正後規定
    觀之，除縮小第7 條之範圍外，並將「公司申請設立、變更
    登記之資本額」事項，改由會計師負責查核簽證，及將應派
    員檢查等相關規定刪除。至於修正後公司法第388 條雖仍規
    定「主管機關對於公司登記之申請，認為有違反本法或不合
    法定程式者，應令其改正，非俟改正合法後，不予登記。」
    然僅形式上審查其是否「違反本法」或「不合法定程式」而
    已，倘其申請形式上合法，即應准予登記，不再為實質之審
    查。且公司之設立或其他登記事項如涉及偽造、變造文書時
    ，須經裁判確定後，始撤銷或廢止其登記。則行為人於公司
    法修正後辦理公司登記事項，如有明知為不實之事項，而使
    公務員登載於職務上所掌之公文書，足以生損害於公眾或他
    人者，即有刑法第214條之適用（最高法院96年6 月12日第5
    次刑事庭會議決議參照），合先敘明。
五、核被告所為，係犯刑法第214 條之使公務員登載不實罪，及
    同法第216條、第215條之行使業務登載不實罪。起訴書論罪
    法條雖未敘明被告另涉犯刑法第214 條之使公務員登載不實
    罪，然犯罪事實欄業經敘明，已屬起訴之範圍，本院自應併
    予審理。被告利用不知之丙○○犯行使業務登載不實及使公
    務員登載不實之犯行，係間接正犯。而其業務上文書登載不
    實之低度行為應為行使之高度行為所吸收，不另論罪。爰審
    酌被告犯罪之動機、目地、手段，損害主管機關管理公司資
    本及第三人瞭解公司概況之正確性，及犯後迄未與告訴人等
    3 人達成和解、告訴人所受損害等一切情狀，量處如主文所
    示之刑，並定其應執行之刑，及均諭知易科罰金之折算標準
    。
貳、無罪部分：
一、公訴意旨略以：告訴人己○○、子○○、甲○○先後於96年
    4月30日、96年5月22日、96年6 月20日，分別匯款90萬元至
    被告癸○○所指定其以臺中馬術潛能休閒公司籌備處之名，
    在台中銀行所設立之帳戶（帳號為：000-00-0000000號），
    被告明知臺中馬術潛能休閒公司實收資本已達270 萬元，但
    竟基於不法之犯意，而於96年7月3日（經濟部中部辦公室登
    記日），申請設立臺中馬術潛能休閒公司時，以其業務上所
    製作載有臺中馬術潛能休閒公司資本額為50萬元，係分別由
    被告癸○○出資2萬5,000元、訴外人辛○○出資47萬 5,000
    元（起訴書誤載為癸○○出資47萬5, 000元、辛○○出資 2
    萬5,000 元）等不實事項之股東出資表，向經濟部中部辦公
    室行使，由被告擔任負責人，而申請設立臺中馬術潛能休閒
    公司，致生損害於告訴人己○○、子○○、甲○○及經濟部
    中部辦公室對公司資本管理之正確性。嗣經告訴人己○○、
    子○○、甲○○向經濟部中部辦公司查詢臺中馬術潛能休閒
    公司登記狀況，發現被告非但未將渠等3 人登記為公司股東
    ，更另基於意圖為自己不法所有之犯意，未經公司實際股東
    即告訴人己○○、子○○、甲○○同意，而將臺中馬術潛能
    休閒公司股份於96年10月5 日（經濟部中部辦公室登記日）
    ，全數轉讓予不知情之訴外人戊○○、賴良森等人。被告未
    將告訴人等列名於股東名冊向主管機關申請登記，乃違背告
    訴人等委託辦理公司登記之任務，致生損害於告訴人等應得
    之股東權益。因認被告涉犯刑法第342條第1項之背信罪嫌。
二、按犯罪事實應依證據認定之，無證據不得認定犯罪事實；不
    能證明被告犯罪者，應諭知無罪之判決，刑事訴訟法第 154
    條第2 項、第301 條第1 項分別定有明文。次按告訴人之告
    訴，係以使被告受刑事訴追為目的，是其陳述是否與事實相
    符，仍應調查其他證據以資審認；認定不利於被告之事實，
    須依積極證據，苟積極證據不足為不利於被告事實之認定時
    ，即應為有利於被告之認定，更不必有何有利之證據，最高
    法院52年臺上字第1300號、30年上字第816 號分別著有判例
    可資參照。再者，背信罪以為他人處理事務，意圖為自己或
    第三人不法之利益，或損害本人之利益，而為違背其任務之
    行為，致生損害於本人之財產或其他利益為構成要件。就此
    而言，背信罪之行為主體，以具備為他人處理財產事務身分
    之人為限。倘所處理者，非屬財產上之事務，或非屬他人事
    務而係自己之事務，均無成立背信罪之餘地。
三、本件公訴人認被告涉有背信罪嫌，無非以告訴人等之指訴、
    經濟部中部辦公室97年4 月22日經中三字第09736052080 號
    函及其相關資料各1份（包括經濟部96年10月5日經授中字第
    09632870760 號函、有限公司變更登記表、臺中馬術潛能休
    閒有限公司變更登記表、臺中馬術潛能休閒有限公司章程、
    臺中馬術潛能休閒有限公司股東同意書）、臺中馬術潛能休
    閒有限公司設立登記表、臺中馬術潛能休閒有限公司公司登
    記資料查詢各1 份（見97年度偵字第7830號卷宗第39頁至44
    頁、第68至71頁）等為主要論據。訊據被告堅決否認有何背
    信犯行，辯稱：告訴人等人乃消費性會員，並非公司之股東
    ，則被告自無須將告訴人等人列為公司之股東，被告與振馨
    公司協議將渠等所有之臺中馬術潛能休閒公司之股權轉讓與
    他人，亦無須徵得股東會員之同意，是被告自無成立背信罪
    等語，經查：
（一）本件告訴人3 人為臺中馬術潛能休閒公司之股東，而非單
      純之消費性會員，已詳述如前。然因背信罪須以為他人處
      理事務為前提，而公司為法人組織，如須對外為法律行為
      或事實行為，原則上均應由負責人代表公司為之。且公司
      之登記或認許，應由代表公司之負責人備具申請書，連同
      應備之文件1 份，向中央主管機關申請；由代理人申請時
      ，應加具委託書。代表公司之負責人有數人時，得由1 人
      申辦之，公司法第387條第1項、第2 項定有明文。因此，
      公司章程、資本總額、董監事或股東名單於設立登記或因
      有所異動致必須為變更登記時，自應由公司負責人親自或
      委任代理人向主管機關申請設立登記或變更登記。簡言之
      ，代表公司申請設立登記，本即屬負責人之權責。被告既
      為臺中馬術潛能休閒有限公司籌備處之負責人，則其於收
      受告訴人等之股款後，縱使未受告訴人等之委託，亦有權
      且有義務，將告訴人等登記為股東。而其處理該設立或變
      更事項之登記，實乃被告自己之事務，而非為告訴人處理
      事務，是將告訴人等登記為臺中馬術潛能休閒有限公司股
      東之行為，顯非屬於為他人處理事務之範疇。且公司設立
      或變更登記，僅為便利主管機關管理及第三人瞭解公司概
      況之行政措施，並非股權發生或變動之成立或生效要件，
      縱使未經登記或登記有誤，只要股東與公司間確有達成出
      資入股之協議，則雙方間之權利義務，仍應以實際出資入
      股金額為準，此由公司運作實務上，常見未將出資入股者
      登記為股東，或登記為其他人名義，或將金額減縮登記，
      亦可得知。是股權之登記，既不生權利發生、移轉或消滅
      之效力，則登記事務與背信罪所指之財產事務，性質上即
      有所不同，且若告訴人等人得以提出足資證明渠等有出資
      入股臺中馬術潛能休閒公司之證明，亦無損於告訴人等人
      之股東權益，是被告於辦理公司登記時，未將告訴人等列
      為臺中馬術潛能休閒公司之股東，核與背信罪之構成要件
      有間，自不得以背信罪相繩。
（二）被告雖未經告訴人等之同意，遽將臺中馬術潛能休閒公司
      股份於96年10月5 日（經濟部中部辦公室登記日），全數
      轉讓予不知情之訴外人戊○○、賴良森等人。然因公司法
      第111 條第1 項至第3 項規定：「I股東非得其他全體股
      東過半數之同意，不得以其出資之全部或一部，轉讓於他
      人。II前項轉讓，不同意之股東有優先受讓權；如不承受
      ，視為同意轉讓，並同意修改章程有關股東及其出資額事
      項。III公司董事非得其他全體股東同意，不得以其出資之
      全部或一部，轉讓於他人。」然公司法所稱之股東，應以
      股東名簿上所載之股東為限（即實務上所謂之出名股東）
      。查告訴人等出資後，均未登記為公司股東，已如前述，
      是其等均非股東名簿上所載之股東，自無公司法第111 條
      各項之適用。且被告與振馨公司於96年8 月25日所簽立之
      營業合作補充協議書第4 條已明文約定：「甲方基於原有
      之合作關係所招募之會員股東（計有乙○○、己○○、壬○○、子○○及甲○○5 人），乙方及臺中馬術潛能休閒
      有限公司均同意保障其入會時與甲方所享有之股東權益（
      相關權益均載於會員股東入會時乙方所提出之書面）。乙
      方及臺中馬術潛能休閒有限公司如違反雙方前述關於會員
      股東之權益時，應連帶賠償各股東新臺幣78萬元; 各股東
      對於乙方及臺中馬術潛能休閒有限公司就前開賠償責任享
      有直接請求權」，有96年8 月25日營業合作補充協議書附
      卷足憑。是被告與振馨公司協議將伊等所擁有之股份轉讓
      與案外人戊○○及賴良森時，已明文保障告訴人等之股東
      權益，並約定違反股東權益時，乙方（潛能馬術中心即被
      告）及臺中馬術潛能休閒有限公司，應連帶賠償各股東新
      臺幣78萬元，且告訴人等對於乙方及臺中馬術潛能休閒有
      限公司就前開賠償責任享有直接請求權，是以，告訴人等
      之股東權益並不因被告及振馨公司將伊等所有之股份轉讓
      給戊○○及賴良森而受有損害。又被告乃受臺中馬術潛能
      休閒公司之委任，為臺中馬術潛能休閒公司處理事務，並
      非受臺中馬術潛能休閒公司之個別股東委任，是被告與告
      訴人等間既未存有任何委任關係，且告訴人等之股東權益
      既因上開營業合作補充協議書之約定受有保障，渠等之股
      東權益既不因被告及振馨公司將公司登記之股份轉讓給戊○○及賴良森而受有損害，自與背信罪之構成要件有間，
      而無從成立背信罪。
（三）綜上所述，被告所辯其行為與刑法背信罪之構成要件不符
      ，堪以採信。此外，復查無其他積極證據足資證明被告有
      何公訴人所指之背信犯行，自應就被告癸○○此部分之行
      為諭知無罪之判決。
據上論斷，應依刑事訴訟法第299條第1項前段、第301條第1項，
刑法第216條、第215條、第214條、第41條第1項前段、第51 條
第5款，刑法施行法第1條之1，判決如主文。
本案經檢察官丁○○到庭執行職務
中    華    民    國    98  年       6     月   30    日
                    刑事第五庭  審判長法  官  朱光國
                                      法  官  林慧英
                                      法  官  唐光義
以上正本證明與原本無異。
如不服本判決應於收受本判決後10日內向本院提出上訴書狀，並
應敘述具體理由，如未敘述上訴理由者，應於上訴期間屆滿後20
日內補提理由書狀於本院（均須按他造當事人之人數附繕本）「
切勿逕送上級法院」。告訴人或被害人如對於本判決不服者，應
具備理由請求檢察官上訴，其上訴期間之計算係以檢察官收受判
決正本之日期為準。
                                      書記官  黃聖心
中    華    民    國    98  年       6     月   30    日
附錄本件論罪科刑法條：
中華民國刑法第213條
（公文書不實登載罪）
公務員明知為不實之事項，而登載於職務上所掌之公文書，足以
生損害於公眾或他人者，處 1 年以上 7 年以下有期徒刑。
中華民國刑法第215條
（業務上文書登載不實罪）
從事業務之人，明知為不實之事項，而登載於其業務上作成之文
書，足以生損害於公眾或他人者，處 3 年以下有期徒刑、拘役
或 5 百元以下罰金。
中華民國刑法第216條
（行使偽造變造或登載不實之文書罪）
行使第 210 條至第 215 條之文書者，依偽造、變造文書或登載
不實事項或使登載不實事項之規定處斷。


司法院資訊處製作；財團法人民間司法改革基金會備份。
